【裁判字號】    99,上易,210
【裁判日期】    990921
【裁判案由】    給予搬遷安置等
【裁判全文】
臺灣高等法院臺南分院民事判決  99年度上易字第210號
上  訴  人  乙○○
            丙○○
共      同
訴訟代理人  甲○○
被 上訴 人  經濟部水利署第五河川局
法定代理人  丁○○
訴訟代理人  何永福  律師
上列當事人間請求給予搬遷安置等事件，上訴人對於中華民國99
年6月22日臺灣嘉義地方法院第一審判決（99年度訴字第186號）
提起上訴，本院於99年9月7日言詞辯論終結，判決如下：
    主  文
上訴駁回。
第二審訴訟費用由上訴人共同負擔。
    事實及理由
一、上訴人主張：
  (一)坐落雲林縣北港鎮○○段1308之77地號土地及其上門牌號碼
    為雲林縣北港鎮○○路65號建物（下稱系爭建物一），及坐
    落同段1301之1地號土地及其上門牌號碼為雲林縣北港鎮○
    ○路24號建物（下稱系爭建物二），土地為訴外人財團法人
    北港朝天宮（下稱朝天宮）所有，建物則為中華民國政府所
    有，委由被上訴人管理。伊等為系爭建物一、二之合法現住
    人，依88年12月14日行政院（88）台人政住字第214588號修
    正發布之「中央各機關學校國有眷舍房地處理辦法」（下稱
    系爭辦法）第11條規定，被上訴人有義務依現狀標售合法現
    住人即伊等現住之系爭建物一、二，以供得標人負責完成伊
    等搬遷安置事宜，惟因被上訴人自認無此義務，未完成給付
    現狀標售，僅予伊等續住到「處理宿舍時」，顯係故意或過
    失不依系爭辦法辦理現狀標售，致伊等經本院99年度上易字
    第9號判決確定（下稱系爭訴訟），須將系爭建物一、二遷
    讓交還，伊等受有未受安置之損害。又依系爭辦法第1條訂
    定之目的可知，系爭辦法係屬保護個人法益之法規，被上訴
    人未依系爭辦法辦理現狀標售，致伊等處於未得確定安置之
    危險，並因被上訴人於系爭訴訟請求其等搬遷而未得安置，
    受有損害，顯係故意違反保護他人法律，致其等受有損害，
    依民法第184條第1項、第2項規定，應負賠償責任。又被上
    訴人為系爭辦法所稱之原管理機關，系爭辦法第11條規定之
    現狀標售自屬其應執行之職務，其因個別認知不當之過失或
    出自欲圖私利之故意不作為現狀標售，依民法第186條第1項
    規定，亦應負損害賠償責任。被上訴人自88年到92年間，原
    可依系爭辦法保護伊等法益，竟未依系爭辦法辦理現狀標售
    ，則自92年12月8日系爭辦法廢止時起至102年，應為伊等依
    侵權行為法律關係請求損害賠償之請求權時效期間，伊等依
    上開規定請求被上訴人賠償損害，未逾時效等語。並聲明：
    (一)被上訴人應給付上訴人依系爭辦法第11條規定辦理國有房
    舍現狀標售；(二)被上訴人就上開之給付自本案之督促程序送
    達後第5日起負遲延責任。原審為上訴人敗訴之判決，上訴
    人上訴，於本院聲明：(一)原判決廢棄。(二)上開廢棄部分，被
    上訴人應給付上訴人依系爭辦法第11條規定給付業務辦理現
    狀標售上訴人所住之國有房舍作業原有權利。
二、被上訴人則以：
    依系爭辦法第11條規定辦理現狀標售，須國有眷舍之占有人
    先自願交還房舍給政府，政府再依現狀標售給其他人，眷舍
    是要移交給國有財產局接管辦理現狀標售，為國有財產局之
    職務範圍，與被上訴人無關，且依上開規定，亦難認伊有主
    動告知上訴人辦理現狀標售之義務，伊既無辦理系爭建物一
    、二現狀標售義務，自無故意或過失致損害上訴人因現狀標
    售獲得安置之利益。又本件上訴人未曾於系爭辦法有效期間
    內，向伊請求辦理現狀標售，更拒絕搬遷，無從適用系爭辦
    法關於現狀標售的規定。系爭訴訟判決上訴人敗訴確定，關
    於「辦理現狀標售」之問題，已為該案爭點效所及，上訴人
    不得於本件再為主張。再者，民法第184條第2項「違反保護
    他人之法律」所稱之「法律」，係指「經立法院通過，總統
    公布」者，方屬相當，系爭辦法乃行政院為統一處理中央各
    機關學校國有眷舍房地所頒布之辦法，並非屬一般防止妨害
    他人權益或禁止侵害他人權益之規定，尚非該條項所謂之保
    護他人之「法律」。又系爭辦法已於92年12月8日廢止，伊
    復於95年6月29日水5秘字第09505000340號函、95年9月21日
    水5秘字第0950500440號函知上訴人依限配合辦理搬遷，則
    上訴人至遲應自95年6月29日知其必須依法配合辦理搬遷，
    而不得再主張業經廢止之系爭辦法第11條之現狀標售規定，
    上訴人遲至99年4月20日始於其「民事起訴補充狀」為侵權
    行為之主張，已罹於二年之消滅時效等語，資為抗辯。並於
    本院答辯聲明：上訴駁回。
三、兩造不爭執之事項：
    上訴人依行政院74年5月18日台人政肆字第14927號：「72年
    4月29日『事務管理規則』修正前配住之員工宿舍，原配住
    人退休後准予暫時續住至宿舍處理時」函示及司法院大法官
    釋字第557號解釋之意旨，獲得被上訴人同意暫時續住系爭
    建物一、二，兩造並因此成立借貸關係，嗣被上訴人因朝天
    宮索還系爭建物一、二所坐落2筆土地，被上訴人乃向上訴
    人終止借貸關係，並起訴請求上訴人返還系爭建物一、二，
    經本院以99年度上易字第9號判決上訴人應返還系爭建物一
    、二確定。
    以上事實，有本院99年度上易字第9號民事判決為證，並為
    兩造所不爭，堪信為真實。
四、兩造之爭點：
    上訴人得否依民法侵權行為之規定，請求被上訴人依系爭辦
    法第11條規定，辦理系爭建物之現狀標售？
五、經查：
  (一)系爭辦法已於92年12月8日廢止，依廢止前系爭辦法第2條規
    定「有關眷舍房地之處理，由行政院人事行政局（下稱人事
    行政局）為主管機關，公務人員住宅及福利委員會（下稱住
    福會）為執行機關，其中眷舍房地之出售，由財政部國有財
    產局（下稱國有財產局）為主管機關，依國有財產法有關規
    定處理」，第11條第1項規定「眷舍房地有使用情形複雜
    ，短期間內無法騰空辦理標售，且情形特殊急待處理者使
    用私有土地之國有眷舍房屋之情形之一，由原管理機關檢同
    合法現住人自願歸還政府辦理現狀標售，並放棄公教人員輔
    購住宅及其他有關之任何請求絕無異議之具結書，按現狀移
    交國有財產局接管辦理現狀售」，第13條規定「奉准騰空標
    售或現狀標售之眷舍房地，由國有財產局依國有財產計價方
    式辦理」。依上開說明：
    關於眷舍房地辦理現狀標售，其主管機關為國有財產局，
      且須該房地經「奉准辦理現狀標售」時，始由主管之國有
      財產局依國有財產計價方式辦理，被上訴人非辦理「現狀
      標售」之主管機關，並無主動辦理「現狀標售」之職權。
    再者，系爭建物一、二，因基地為朝天宮所有，乃系爭辦
      法第11條第1項使用私人土地之國有眷舍房屋，依系爭
      辦理法第11條第1項規定，被上訴人僅得於上訴人自願歸
      還後，檢同眷舍房地現住人出具之具結書，按現狀移交主
      管之國有財產局辦理；而本件上訴人於系爭辦法廢止前，
      並未依系爭辦法第11條第1項規定出具「具結書」，並自
      願歸還房舍，而係如不爭執事項所示，經被上訴人提起訴
      訟始交還，被上訴人自無從依該條項規定移交國有財產局
      接管辦理，尚難認被上訴人就系爭建物一、二未依系爭辦
      法辦理現狀標售有何「故意或過失」，或有何「公務員故
      意違背對於上訴人應執行之職務」。
    況系爭辦法業經廢止，就國有眷舍辦理現狀標售，須依現
      行有效之92年7月10日施行之國有宿舍及眷舍房地加強處
      理方案第柒點辦理，其主管機關亦為國有財產局，被上訴
      人亦無依已廢止之系爭辦法辦理現狀標售之職權，上訴人
      主張「辦理現狀標售為被上訴人之職權業務，因被上訴人
      之故意、過失未辦理，致其受有損害」云云，尚無可信。
  (二)按民法第184條第2項所稱保護他人之法律，固包括直接或間
    接以保護個人之權利或利益為目的之法律，亦即一般防止妨
    害他人權益或禁止侵害他人權益之法律屬之，又雖非直接以
    保護他人為目的，而係藉由行政措施以保障他人之權利或利
    益不受侵害者，亦屬之。惟仍須以行為人有違反該保護他人
    法律之行為並其違反保護他人法律之行為與損害之發生間有
    相當因果關係為必要。查依廢止前系爭辦法第1條規定「行
    政院為推行輔助中央公教人員購置住宅政策，處理中央各機
    關學校國有眷舍房地，特訂定本辦法」，可知系爭辦法，係
    行政院為統一處理中央各機關學校國有眷舍房地所頒布之辦
    法，而系爭辦法第11條辦理現狀標售，須合法現住人簽具該
    具結書，並按現狀移交主管之國有財產局辦理，且於辦理現
    狀標售後，關於合法現住人之搬遷安置事宜，係由得標人負
    責，主管之國有財產局不負騰空點交之責，合法現住人亦不
    得再申請公教人員輔購住宅或借住宿舍，系爭辦法第11條顯
    非屬一般防止妨害他人權益或禁止侵害他人權益之規定，依
    上開說明，尚非「保護他人之法律」，上訴人不得依民法第
    184條第2項之規定，主張推定被上訴人為有過失，上訴人此
    部分主張，亦無可取。
六、綜上所述，上訴人本於侵權行為法律關係，請求被上訴人依
    系爭辦法第11條規定辦理系爭建物一、二之現狀標售，為無
    理由，不應准許。原審為上訴人敗訴之判決，核無不合。上
    訴意旨指摘原判決不當，求予廢棄改判，為無理由，應予駁
    回。
七、本件判決之基礎已臻明確，兩造其餘攻擊防禦方法及主張舉
    證，於判決結果不生影響，無一一審究之必要，附此敘明。
八、據上論結，本件上訴為無理由，依民事訴訟法第449條第1項
    、第78條、第85條第1項，判決如主文。
中    華    民    國    99    年    9     月    21    日
                  民事第四庭    審判長法  官  吳上康
                                      法  官  王金龍
                                      法  官  陳珍如
上為正本係照原本作成。
本件不得上訴。
中    華    民    國    99    年    9     月    24    日
                                      書記官  易慧玲

司法院資訊處製作；財團法人民間司法改革基金會備份。
